臺灣高等法院民事判決
108年度上更一字第163號
上  訴  人  林淑貞  
訴訟代理人  張炳煌律師
複 代理 人  蕭炳旭律師
被 上訴 人  陳淑娟  
            廖和平  
            李振嘉  
共      同
訴訟代理人  王聖舜律師
            吳榮庭律師
上列當事人間請返還土地價金事件，上訴人對於中華民國105 年
5 月27日臺灣臺北地方法院第一審判決（105 年度重訴字第103 
 號) 提起上訴，經最高法院發回更審，並為訴之追加，本院於1
09年7月1日言詞辯論終結，判決如下：
    主      文
原判決關於駁回上訴人後開第二項、第四項之訴部分，及該部分
假執行之聲請，暨訴訟費用之裁判均廢棄。
上開廢棄部分，被上訴人李振嘉與被上訴人陳淑娟應連帶給付上
訴人新臺幣肆佰玖拾貳萬參仟元。
被上訴人李振嘉、陳淑娟前項給付與上訴人移轉坐落臺北市○○區
○○段○○段○○○○○地號土地所有權予被上訴人陳淑娟同時為之。
第一項廢棄部分，被上訴人李振嘉另與被上訴人廖和平應連帶給
付上訴人新臺幣捌拾陸萬柒仟元。
被上訴人李振嘉、廖和平前項給付與上訴人移轉坐落臺北市○○區
○○段○○段○○○○○地號土地所有權予被上訴人廖和平同時為之。
其餘上訴駁回。
本判決第二項所命給付部分，於上訴人以新臺幣壹佰陸拾肆萬元
為被上訴人李振嘉、陳淑娟供擔保，第四項所命給付部分，於上
訴人以新臺幣貳拾捌萬元為被上訴人李振嘉、廖和平供擔保後，
均准予假執行。惟被上訴人李振嘉、陳淑娟以新臺幣肆佰玖拾貳
萬參仟元、被上訴人李振嘉、廖和平以新臺幣捌拾陸萬柒仟元為
上訴人預供擔保，得免為假執行。
第一、二審及發回前第三審訴訟費用由被上訴人李振嘉、陳淑娟
連帶負擔百分之八十五，餘由被上訴人李振嘉、廖和平連帶負擔
。　　　
    事實及理由
壹、程序方面
一、按第二審訴之變更或追加，非經他造同意不得為之，但請 
    求之基礎事實同一者，不在此限，民事訴訟法第446條第1項
    、民事訴訟法第255條第1項第2款定有明文。上訴人於民國1
    09年3月2日本院第二審程序追加民法第179條規定為請求權
    基礎（見本院卷50頁），與原訴之基礎事實同一，追加自無
    不合。
二、按當事人不得提出新攻擊或防禦方法。但事實於法院已顯著
    者，不在此限；又未於準備程序主張之事項，除該事項不甚
    延滯訴訟者，始得於準備程序後行言詞辯論時主張之。民事
    訴訟法第447 條第1 項但書第4款、第276 條第1項第2款分
    別規定甚詳。被上訴人於本院第二審準備程序終結後，於10
    9年6月18日以書狀表示：如認上訴人主張契約解除有理由，
    上訴人應移轉系爭土地所有權予陳淑娟、廖和平（下稱陳淑
    娟等2人），被上訴人始同時返還買賣價金等語（見本院卷1
    38頁）。查，上訴人為日後供作綠地建築容積移轉，於98年
    9月14日以總價新臺幣（下同）492萬3,000元買受被上訴人
    陳淑娟所有坐落臺北市○○區○○段0○段00000地號土地（下稱
    內湖土地），另以總價86萬7,000 元買受被上訴人廖和平所
    有坐落同市○○區○○段0○段00000地號土地（下稱南港土地，
    與內湖土地合稱系爭土地），均由被上訴人李振嘉為上開買
    賣契約之連帶保證人，而分別簽訂土地買賣契約（下合稱系
    爭買賣契約）。其契約第15條第3項均約定：如日後標的物
    不符合容積移轉用途時，雙方同意無條件解除契約，陳淑娟
    等2人應於接獲上訴人通知後7日內備齊款項及相關文件辦理
    購回手續（下稱系爭特約，見原審卷12、16頁）。本件上訴
    人既主張系爭土地因發生該特約事由而解除，自應於被上訴
    人備妥款項時配合辦理購回土地手續；上訴人亦不否認被上
    訴人依此約定得為同時履行抗辯（見本院卷144頁）。堪認
    此事實於法院已顯著，且不甚延滯訴訟，依前說明，被上訴
    人於本院第二審準備程序終結後提出此新防禦方法，應予准
    許。
貳、實體方面　　　　
一、上訴人主張：兩造間簽訂系爭買賣契約買賣系爭土地，均已
    相互履行完畢。嗣因系爭土地坐落山坡地不符容積移轉用途
    ，買賣土地之目的不能達成，依系爭特約，契約已無條件解
    除，伊乃於104年4月24日催告陳淑娟等2人備妥買賣價金，
    辦理購回手續，並副知李振嘉，均未獲置理等語。爰依系爭
    特約、民法第259條第1款、第233條第1項前段及連帶保證之
    法律關係，求為命陳淑娟與李振嘉連帶返還買賣價金492萬3
    ,000元；廖和平與李振嘉連帶返還買賣價金86萬7,000元，
    及均自104年5月5日起加付法定遲延利息之判決（原審為上
    訴人敗訴判決，上訴人不服，提起上訴）。並於本院就同上
    請求追加民法第179條規定為據。上訴及追加聲明：㈠原判決
    廢棄。㈡李振嘉與陳淑娟應連帶給付上訴人492萬3,000元，
    及自104年5月5日起至清償日止，按年息百分之五計算之利
    息。㈢李振嘉與廖和平應連帶給付上訴人86萬7,000元，及自
    104年5月5日起至清償日止，按年息百分之五計算之利息。㈣
    第二、三項聲明，上訴人願供擔保請准宣告假執行。
二、被上訴人則以：依系爭特約，系爭土地於「簽約後，產權移
    轉登記及交付前」之期間如有不符合容積移轉用途之條件成
    就時，上訴人取得契約解除權，待上訴人行使時，始發生解
    除效力，並非系爭買賣契約附解除條件。而系爭土地已辦畢
    所有權移轉登記，交付上訴人時符合容積移轉之用途，並無
    物之瑕疵，被上訴人不應承擔嗣後因法令變更導致之危險，
    上訴人並無請求解除契約之權利。況上訴人本件起訴時，已
    逾5 年除斥期間，其縱有契約解除權，亦不得行使。再縱認
    上訴人主張契約解除有理由，依民法第261條、第264條規定
    ，上訴人應將系爭土地所有權移轉登記予陳淑娟等2人，被
    上訴人始同時返還買賣價金等語，資為抗辯。答辯聲明：㈠
    上訴及追加之訴均駁回。㈡如受不利判決，願供擔保請准宣
    告免予假執行。
三、兩造不爭執事項：（見本院卷86至88頁） 
　㈠李振嘉代理陳淑娟等2人於98年9月14日與上訴人就系爭內湖
    土地及系爭南港土地，簽立系爭買賣契約，並為連帶保證人
    。
　㈡上訴人簽訂系爭買賣契約買受系爭土地之目的，在於供作容
    積移轉之用。其中系爭特約明定：若日後系爭土地不符合容
    積移轉之用途時，雙方同意無條件解除系爭買賣契約，陳淑
    娟等2人應於接獲上訴人通知後7日內備齊款項及相關文件辦
    理購回手續。
  ㈢陳淑娟等2人於98年10月5日及同年10月6日分別將系爭土地，
    依系爭買賣契約書之約定移轉登記並交付予上訴人。上訴人
    亦已依約付清系爭土地之買賣價金。
  ㈣99年1月20日臺北市政府公告「臺北市都市計畫容積移轉審
    查許可條件送出基地為公園、綠地、廣場優先受理判斷基準
    」（下稱系爭判斷基準）自即日起生效。系爭土地因坐落於
    臺北市政府依水土保持法奉報行政院核定公告之山坡地範圍
    ，故不符合系爭判斷基準第3點第1項規定，迄今無從作為容
    積移轉用途。
  ㈤上訴人於104年4月24日分別以存證信函催告陳淑娟等2人及李
    振嘉於文到7日內備齊款項及相關文件辦理購回手續，均於1
    04年4月27日送達。
四、得心證之理由
　㈠按解釋契約，應探求當事人立約時之真意，應通觀契約全文
    ，並斟酌訂立契約當時及過去之事實暨交易上之習慣，依誠
    信原則，從契約之主要目的及經濟價值等作全體之觀察。又
    契約附有解除條件，與當事人約定保留解除權不同，前者係
    條件成就時，契約當然消滅，除當事人有特別約定外，原則
    上不溯及既往。後者則係條件成就時，約定由當事人取得解
    除權，其是否行使解除權，尚得自行斟酌，須其向對造當事
    人為解除契約之意思表示後，契約始溯及的歸於消滅，二者
    法律效果迥異。次按因契約互負債務者，於他方當事人未為
    對待給付前，得拒絕自己之給付，民法第264條第1項前段定
    有明文。又債務人享有同時履行抗辯權者，在未行使此抗辯
    權以前，仍可發生遲延責任之問題，必須行使以後始可免責
    ，是債務人得主張同時履行抗辯者，未行使其抗辯權前，固
    可發生遲延責任，然於其合法提出同時履行之抗辯後，其遲
    延責任即溯及免除（最高法院107年度第8次民事庭會議決議
    參照）。
　㈡查，李振嘉代理陳淑娟等2人於98年9月14日與上訴人就系爭
    內湖土地及系爭南港土地（即系爭土地），簽立系爭買賣契
    約，並兼為連帶保證人；上訴人買受系爭土地目的在供作容
    積移轉之用，且系爭特約明定，倘日後該土地不符合容積移
    轉用途時，雙方同意無條件解除本買賣契約，屆時，陳淑娟
    等2 人應於接獲上訴人通知後7 日內備齊款項及相關文件辦
    理購回手續等情，均為兩造所不爭執（見三、㈠㈡所載），準
    此，於系爭土地不符合容積移轉用途，導致系爭買賣契約目
    的喪失時，非待上訴人為解除契約之意思表示，兩造同意契
    約無條件解除，且陳淑娟等2 人接獲上訴人通知後，應即備
    齊款項及文件，辦理購回系爭土地手續，系爭特約自屬系爭
    買賣契約之解除條件無疑。被上訴人抗辯系爭特約僅為上訴
    人取得解除權之約定，上訴人行使解除權罹於除斥期間云云
    ，均無可採。又系爭土地因坐落於臺北市政府依水土保持法
    奉報行政院核定公告之山坡地範圍，故不符合系爭判斷基準
    第3點第1項規定，迄今無從作為容積移轉用途；上訴人並於
    104年4月24日分別以存證信函催告陳淑娟等2人及李振嘉於
    文到7日內備齊款項及相關文件辦理購回手續，均於104年4
    月27日送達等情，亦為兩造所不爭執（見三、㈣㈤所載），系
    爭買賣契約雖經兩造履行完畢（見三、㈢所載），嗣後所生
    系爭土地不得作為容積移轉之事實，仍與系爭特約所載「日
    後不符容積移轉用途」之解除條件相符，則上訴人主張系爭
    買賣契約因解除條件成就而消滅，被上訴人經上訴人通知後
    ，李振嘉應分別與陳淑娟等2人連帶給付價金買回土地，自
    屬有據。又系爭特約既為兩造意思合致所定，系爭買賣契約
    因此發生解除效力，即無違背誠信原則或公平正義可言。至
    於被上訴人抗辯於上訴人移轉系爭土地所有權予陳淑娟2人
    之前，其拒絕返還買賣價金一節，核與系爭特約意旨無違，
    且為上訴人所不爭執（見本院卷144頁），則被上訴人於上
    訴人移轉系爭土地所有權予陳淑娟等2人之同時始有給付價
    金之義務，且依上說明，被上訴人於本院提出同時履行抗辯
    ，其就價金之給付即溯及不負遲延責任，上訴人請求被上訴
    人自104年5月5日起計付法定遲延利息，為無可採。又上訴
    人依系爭特約及連帶保證之法律關係請求被上訴人給付，既
    有理由，其於原審所提出民法第259條第1款規定及本院追加
    之民法第179條規定為同一之請求，均無庸審酌，附此敘明
    。
五、綜上所述，上訴人依系爭特約及連帶保證之法律關係，請求
    李振嘉依序與陳淑娟、廖和平應連帶給付上訴人492萬3,000
    元、86萬7,000元，核屬正當，應予准許。請求法定遲延利
    息部分，則屬無據，不應准許。被上訴人就系爭土地所有權
    之移轉為同時履行抗辯，亦無不合，應併為同時履行之判決
    。上開應准許部分，原審為上訴人敗訴判決，並駁回其假執
    行之聲請，尚有未洽，上訴意旨指摘原判決該部分不當，求
    予廢棄改判，為有理由，爰廢棄該部分，改判如主文第2、4
    項所示，並命上訴人應同時履行如主文第3、5項所示。上開
    不應准許部分，原判決駁回上訴人之訴，即無不合，上訴意
    旨指摘原判決此部分不當，求予廢棄改判，為無理由，應駁
    回其上訴。兩造就本判決所命給付，陳明願供擔保請求准免
    宣告假執行，核無不合，爰酌定擔保宣告之。
六、本件事證已臻明確，兩造其餘之攻擊或防禦方法及所用之證
    據，經本院斟酌後，認為均不足以影響本判決之結果，爰不
    逐一論列，附此敘明。
七、據上論結，本件上訴一部為有理由，一部為無理由，依民事
    訴訟法第450條、第449 條第1項、第79條、第85條第2項、
    第463條、第390條第2項、第392條第2項，判決如主文。
中　　華　　民　　國　　109 　年　　8 　 月　　 5 　　日
                  民事第二十三庭　　　　　　　　
                      審判長法  官  蕭胤瑮
                            法  官  許勻睿
                            法  官  袁雪華
正本係照原本作成。
如不服本判決，應於收受送達後20日內向本院提出上訴書狀，其
未表明上訴理由者，應於提出上訴後20日內向本院補提理由書狀
（均須按他造當事人之人數附繕本）上訴時應提出委任律師或具
有律師資格之人之委任狀；委任有律師資格者，另應附具律師資
格證書及釋明委任人與受任人有民事訴訟法第466 條之1第1項但
書或第2項（詳附註）所定關係之釋明文書影本。
中　　華　　民　　國　　109 　年　　8 　　月　　5 　　日

  　　　　　　　　　　　　　書記官  蕭英傑
　　　　　　　　　　　　　
附註：
民事訴訟法第466條之1（第1項、第2項）：
對於第二審判決上訴，上訴人應委任律師為訴訟代理人。但上訴
人或其他法定代理人具有律師資格者，不在此限。
上訴人之配偶、三親等內之血親、二親等內之姻親，或上訴人為
法人、中央或地方機關時，其所屬專任人員具有律師資格並經法
院認為適當者，亦得為第三審訴訟代理人。